【裁判字號】    99,訴,1238
【裁判日期】    990519
【裁判案由】    偽造文書等
【裁判全文】
臺灣板橋地方法院刑事判決              99年度訴字第1238號
公  訴  人  臺灣板橋地方法院檢察署檢察官
被      告  甲○○
上列被告因偽造文書等案件，經檢察官提起公訴（98年度偵緝字
第2977號），本院依簡式審判程序審理後，判決如下：
    主    文
甲○○連續犯行使偽造私文書罪，累犯，處有期徒刑壹年貳月，
減為有期徒刑柒月，如附表二編號1 至3 、編號6 之「應沒收之
物」欄內所示偽造之印章、印文及簽名，均沒收之。
    事    實
一、甲○○前因偽造有價證券等案件，經臺灣臺北地方法院以88
    年度訴字第1727號判決判處應執行有期徒刑3 年6 月後，迭
    經臺灣高等法院以90年度上訴字第516 號、最高法院以90年
    度台上字第3528號均判決上訴駁回確定，而於民國92年5 月
    21日縮短刑期假釋出監並付保護管束，甫於93年11月12日保
    護管束期滿，假釋未經撤銷而視為徒刑執行完畢。詎其猶不
    知悔改，竟基於意圖為自己不法所有之概括犯意，於95年1
    月3 日起，於如附表一所示之時間、地點，先後向乙○○佯
    稱：其任職之華孚科技股份有限公司（下稱華孚科技）屬於
    華新麗華集團，故得以較低價格認購同一集團旗下之華冠公
    司、華寶公司、燦圓公司股票獲利，然因資金不足，遂邀乙
    ○○一起投資云云，致乙○○陷於錯誤，分別如附表一所示
    交付3 次款項共新臺幣（下同）1,078,100 元予甲○○。其
    間甲○○為使乙○○相信確已依約代購前開公司股票，復基
    於行使偽造、變造私文書之概括犯意，以如附表二所示之方
    法偽造「復華綜合證券股份有限公司」（下稱復華證券）印
    章1 個，再偽造「復華證券」委託書共2 紙（起訴書誤載為
    變造委託書1 紙）、「復華證券」有價證券買賣對帳單共3
    紙（起訴書誤載為變造有價證券買賣對帳單4 紙）及變造「
    中信證券股份有限公司」（下稱中信證券）有價證券買賣對
    帳單1 紙完成後，於95年1 月間，先後將前開偽造、變造之
    有價證券買賣對帳單及委託書持交予乙○○行使之，而足以
    生損害於乙○○、李正元（即如附表二編號2 所示部分）、
    華孚科技（即如附表二編號2 、3 所示部分，起訴書漏載甲
    ○○尚盜蓋「華孚科技」印章）、復華證券（即如附表二編
    號2 至6 所示部分）及中信證券（即如附表二編號7 所示部
    分）。嗣因甲○○遲未交付所代購之前開公司股票予乙○○
    ，而僅於95年1 月17日返還564,300 元（起訴書誤載為564,
    630 元）予乙○○，並於95年1 月23日簽立清償協議書及本
    票各1 件以擔保清償後，乙○○始知受騙。
二、案經乙○○訴請臺灣臺北地方法院檢察署檢察官呈請臺灣高
    等法院檢察署檢察長令轉臺灣板橋地方法院檢察署檢察官偵
    查後提起公訴。
    理    由
一、本案被告甲○○所犯均係死刑、無期徒刑、最輕本刑為3 年
    以上有期徒刑以外之罪，其於準備程序中就被訴事實皆為有
    罪之陳述，經本院告知簡式審判程序之旨，並聽取公訴人、
    被告之意見後，經合議庭裁定由受命法官獨任進行簡式審判
    程序審理，合先敘明。
二、上開犯罪事實，業據被告甲○○於檢察官訊問及本院審理時
    均坦承不諱，核與證人即告訴人乙○○於警詢及檢察官訊問
    時所為之證述相合，並有如附表二編號2 至7 所示偽造之委
    託書及有價證券買賣對帳單，及中國信託商業銀行存入憑證
    、本票、清償協議書、自白書等件附卷可稽，足以佐證被告
    自白與事實相符，堪以採信。本案事證明確，被告犯行洵堪
    認定，應依法論科。
三、按行為後法律有變更者，適用行為時之法律。但行為後之法
    律有利於行為人者，適用最有利於行為人之法律，刑法第2
    條第1 項定有明文。又比較時應就罪刑有關之共犯、未遂犯
    、想像競合犯、牽連犯、連續犯、結合犯，以及累犯加重、
    自首減輕暨其他法定加減（如身分加減）與加減例等一切規
    定，綜其全部罪刑之結果而為比較。（最高法院95年第8 次
    刑事庭會議決議參照）。查被告甲○○為前揭犯行後，刑法
    部分條文規定業於95年7 月1 日修正施行，茲就比較情形分
    述如下：
（一）按刑法第339 條第1 項詐欺取財罪法定刑內有關得科處或
      併科罰金刑之部分，依修正後刑法施行法第1 條之1 及刑
      法第33條第5 款等規定，所得科處或併科之罰金刑最低均
      為1 千元，然依被告行為時即修正前之刑法及廢止前罰金
      罰鍰提高標準條例之規定，所得科處或併科之罰金刑經提
      高倍數後，最高額雖與修正後之規定皆相同，惟最低額部
      分顯較修正後為輕。因此，比較上述修正前後之刑罰法律
      ，修正後之相關規定既未較有利於被告，即應適用被告行
      為時之罰金刑刑度相關規定。
（二）按刑法第55條牽連犯、第56條連續犯之規定，皆於94年1
      月7 日修正刪除，並於95年7 月1 日施行，則被告前揭犯
      行因行為後新法業已刪除牽連犯、連續犯之規定，此刪除
      雖非犯罪構成要件之變更，但顯已影響行為人刑罰之法律
      效果，自屬法律有變更，而修正後之刑法，既無牽連犯或
      連續犯得論以裁判上一罪之情形，所犯之數罪，應按其具
      體情形而可能論以數罪併罰，是比較新舊法結果，仍應適
      用較有利於被告之行為時法律，即應依修正前刑法第55條
      或第56條分別論以牽連犯、連續犯。
（三）綜上所述，就95年7 月1 日修正施行前後之刑法相關條文
      ，經綜合全部罪刑而為比較之結果，本案應依刑法第2 條
      第1 項前段規定，一體適用修正前即被告行為時之刑法及
      廢止前罰金罰鍰提高標準條例規定。
四、核被告甲○○所為，分別係犯刑法第216 條、第210 條之行
    使偽造私文書罪（即如附表二編號2 至6 所示部分）、行使
    變造私文書罪（即如附表二編號7 所示部分），及同法第33
    9 條第1 項之詐欺取財罪。被告如附表二所示偽造「復華證
    券」印章（此部分因係利用不知情之成年刻印業者為之，故
    屬間接正犯）後併予以蓋用、偽簽「李正元」署名或盜蓋「
    華孚科技」印章之行為，均係偽造私文書之階段行為；而其
    偽造、變造私文書後復均持以行使，其先前偽造、變造之低
    度行為亦皆為行使之高度行為所吸收，均不另論罪。起訴書
    在犯罪事實欄雖認被告變造如附表編號2 至6 所示之「復華
    證券」委託書及有價證券買賣對帳單，惟按刑法上所謂偽造
    文書，以無制作權之人制作他人名義之文書為要件；而變造
    文書，係指無權制作者，就他人所制作之真正文書，加以改
    造而變更其內容者而言；倘該文書之本質已有變更，或已具
    有創設性時，即屬偽造而非變造。查被告將空白委託書偽蓋
    「復華證券」印章、盜蓋「華孚科技」印章或偽造「李正元
    」簽名，已足以表彰係復華證券、華孚科技及李正元出具該
    文書，或就該文書予以證明之意，顯已具有從無到有之創設
    性，另其將中信證券有價證券買賣對帳單以剪貼方式，更改
    製作文書之名義人，則該文書之本質亦有變更，是應均屬偽
    造私文書犯行無疑，從而公訴意旨就此尚有誤會，附此敘明
    。另查被告前因偽造有價證券等案件，經臺灣臺北地方法院
    以88年度訴字第1727號判決判處應執行有期徒刑3 年6 月後
    ，迭經臺灣高等法院以90年度上訴字第516 號、最高法院以
    90年度台上字第3528號均判決上訴駁回確定，而於92年5 月
    21日縮短刑期假釋出監並付保護管束，甫於93年11月12日保
    護管束期滿，假釋未經撤銷而視為徒刑執行完畢等情，有臺
    灣高等法院被告前案紀錄表1 份在卷足徵，其於有期徒刑執
    行完畢5 年內故意再犯本案有期徒刑以上之前揭各罪，依刑
    法第47條第1 項規定均構成累犯，並皆應加重其刑（刑法有
    關累犯規定部分雖同於被告行為後之95年7 月1 日修正施行
    ，惟被告所為無論依修正前後之刑法規定均構成累犯，對其
    無有利或不利之情形，尚無須比較新舊法，故逕予適用裁判
    時法，最高法院97年度第1 次刑事庭會議決定意旨參照）。
    又被告分別先後為詐欺取財及行使偽造、變造私文書之犯行
    ，均時間緊接，所犯復各為基本犯罪構成要件相同之罪名，
    顯各係基於概括犯意反覆為之，應各依修正前刑法第56條連
    續犯規定，分別從一重論以詐欺取財、行使偽造私文書一罪
    ，並皆遞加重其刑。再被告所犯上開連續詐欺取財罪、連續
    行使偽造私文書罪間，有方法、目的之牽連關係，應依修正
    前刑法第55條後段之規定，從一重之連續行使偽造私文書罪
    處斷。爰審酌被告犯罪動機、手段、所生危害程度，暨其於
    犯後雖尚知坦認犯行，然迄今僅賠償告訴人乙○○部分款項
    等一切情狀，量處如主文所示之宣告刑，且因本案之犯罪時
    間皆在96年4 月24日以前，並符合中華民國96年罪犯減刑條
    例規定之減刑要件（本案偵查中係於97年5 月28日始經臺灣
    板橋地方法院檢察署檢察官併案發布通緝，尚不合於減刑條
    例第5 條不得減刑之規定，附此敘明），應將其宣告刑減為
    二分之一，以資懲儆。
五、末查，如附表二編號1 至3 、編號6 之「應沒收之物」欄內
    所示之印章、印文及簽名，均為被告甲○○所偽造者，應依
    刑法第219 條規定，不問屬於被告與否，皆諭知沒收之。至
    如附表二編號2 至7 所示偽造之委託書及有價證券買賣對帳
    單，因被告均已行使交付予乙○○，而皆非屬被告所有之物
    ，故爰不就各該偽造之私文書部分宣告沒收，併此敘明。
據上論斷，應依刑事訴訟法第273 條之1 第1 項、第299 條第1
項前段，刑法第2 條第1 項前段、第216 條、第210 條、第339
條第1 項、第47條第1 項、第219 條，95年7 月1 日修正施行前
刑法第56條、第55條，廢止前罰金罰鍰提高標準條例第1 條前段
，中華民國96年罪犯減刑條例第2 條第1 項第3 款、第7 條，判
決如主文。
本案經檢察官馮君傑到庭執行職務。
中    華    民    國    99    年    5     月    19    日
                  刑事第十七庭  法  官  張 兆 光
上列正本證明與原本無異。
如不服本判決，應於判決送達後10日內敘明上訴理由，向本院提
出上訴狀 (應附繕本) ，上訴於臺灣高等法院。其未敘述上訴理
由者，應於上訴期間屆滿後20日內向本院補提理由書「切勿逕送
上級法院」。
                                書記官  曹 秋 冬
中    華    民    國    99    年    5     月    19    日
附錄本案論罪科刑法條：
刑法第216 條
行使第210 條至第215 條之文書者，依偽造、變造文書或登載不
實事項或使登載不實事項之規定處斷。
刑法第210 條
偽造、變造私文書，足以生損害於公眾或他人者，處5 年以下有
期徒刑。
刑法第339 條第1 項
意圖為自己或第三人不法之所有，以詐術使人將本人或第三人之
物交付者，處5 年以下有期徒刑、拘役或科或併科1,000 元以下
罰金。
附表一：
┌──┬──────┬────────┬──────────────┐
│編號│日期        │地點            │交付款項原因及金額          │
├──┼──────┼────────┼──────────────┤
│1   │95年1 月3 日│桃園市○○路2 號│甲○○向乙○○佯稱將代為購買│
│    │下午某時許  │停車場休息室內  │華冠公司股票20張，致乙○○陷│
│    │            │                │於錯誤，因而交付現金440,000 │
│    │            │                │元予甲○○                  │
├──┼──────┼────────┼──────────────┤
│2   │95年1 月6 日│臺北縣三重市河邊│甲○○向乙○○佯稱將代為購買│
│    │（起訴書誤載│北街68巷口處（起│華寶公司股票3 張，致乙○○陷│
│    │為1 月16日）│訴書誤載為甲○○│於錯誤，因而交付現金468,000 │
│    │晚間某時許  │河邊北街住處內）│元予甲○○                  │
├──┼──────┼────────┼──────────────┤
│3   │95年1 月11日│不詳            │甲○○向乙○○佯稱將以前揭已│
│    │下午某時許  │                │購得之華冠、華寶公司股票所賺│
│    │            │                │取款項代為購買燦圓公司股票30│
│    │            │                │張（本次乙○○未交付款項予吳│
│    │            │                │建逸）                      │
├──┼──────┼────────┼──────────────┤
│4   │95年1 月12日│中國信託商業銀行│甲○○向乙○○佯稱將代為購買│
│    │中午某時許  │萬華分行        │華冠公司股票7 張，致乙○○陷│
│    │            │                │於錯誤，因而匯款交付170,100 │
│    │            │                │元予甲○○                  │
└──┴──────┴────────┴──────────────┘
附表二：
┌──┬─────────┬────────────────┬──────┬────────┐
│編號│偽造之印章或偽造、│偽造印章或偽造、變造私文書之方法│應沒收之物  │備註            │
│    │變造之私文書      │                                │            │                │
├──┼─────────┼────────────────┼──────┼────────┤
│1   │偽造「復華證券」印│委請不知情成年刻印業者偽造完成  │偽造「復華證│即用以偽蓋在如附│
│    │章1 個            │                                │券」印章壹個│表二編號2 、3 、│
│    │                  │                                │            │6 所示偽造「復華│
│    │                  │                                │            │證券」委託書上之│
│    │                  │                                │            │偽造「復華證券」│
│    │                  │                                │            │印文者，雖未扣案│
│    │                  │                                │            │，惟無證據證明業│
│    │                  │                                │            │已滅失          │
├──┼─────────┼────────────────┼──────┼────────┤
│2   │偽造「復華證券」委│以在空白委託書上偽蓋如附表二編號│偽造「復華證│見臺灣板橋地方法│
│    │託書1 紙          │1 所示偽造「復華證券」印章、盜蓋│券」印文貳枚│院檢察署95年度他│
│    │                  │「華孚科技」印章，及偽簽營業員「│、偽造「李正│字第2760號卷第36│
│    │                  │李正元」署名之方式偽造完成      │元」簽名壹枚│頁              │
├──┼─────────┼────────────────┼──────┼────────┤
│3   │偽造「復華證券」委│以在空白委託書上偽蓋如附表二編號│偽造「復華證│見臺灣臺北地方法│
│    │託書1 紙          │1 所示偽造「復華證券」印章，及盜│券」印文壹枚│院檢察署95年度他│
│    │                  │蓋「華孚科技」印章之方式偽造完成│            │字第1733號卷第6 │
│    │                  │                                │            │頁              │
├──┼─────────┼────────────────┼──────┼────────┤
│4   │偽造「復華證券」有│以在中信證券有價證券買賣對帳單上│無          │見臺灣板橋地方法│
│    │價證券買賣對帳單1 │剪貼更改製作文書名義人為「復華證│            │院檢察署95年度他│
│    │紙                │券」，及其中成交日、類別、股數、│            │字第2760號卷第32│
│    │                  │單價、成交金額、手續費、交易稅及│            │頁、臺灣臺北地方│
│    │                  │應付金額等內容後再複印之方式偽造│            │法院檢察署95年度│
│    │                  │完成                            │            │他字第1733號卷第│
│    │                  │                                │            │16頁            │
├──┼─────────┼────────────────┼──────┼────────┤
│5   │偽造「復華證券」有│以在中信證券有價證券買賣對帳單上│無          │見臺灣板橋地方法│
│    │價證券買賣對帳單1 │剪貼更改製作文書名義人為「復華證│            │院檢察署95年度他│
│    │紙                │券」，及其中成交日、類別、證券種│            │字第2760號卷第33│
│    │                  │類、股數、單價、成交金額、手續費│            │頁、臺灣臺北地方│
│    │                  │、交易稅及應付金額等內容後再複印│            │法院檢察署95年度│
│    │                  │之方式偽造完成                  │            │他字第1733號卷第│
│    │                  │                                │            │14頁            │
├──┼─────────┼────────────────┼──────┼────────┤
│6   │偽造「復華證券」有│以在中信證券有價證券買賣對帳單上│偽造「復華證│見臺灣板橋地方法│
│    │價證券買賣對帳單1 │剪貼更改製作文書名義人為「復華證│券」印文貳枚│院檢察署95年度他│
│    │紙                │券」，及其中證券種類、股數、單價│            │字第2760號卷第34│
│    │                  │、成交金額、手續費、交易稅、應付│            │、35頁、臺灣臺北│
│    │                  │金額等內容後再複印，並偽蓋如附表│            │地方法院檢察署95│
│    │                  │二編號1 所示偽造「復華證券」印章│            │年度他字第1733號│
│    │                  │之方式偽造完成                  │            │卷第13、15頁    │
├──┼─────────┼────────────────┼──────┼────────┤
│7   │變造「中信證券」有│以在真正中信證券有價證券買賣對帳│無          │見臺灣臺北地方法│
│    │價證券買賣對帳單1 │單上剪貼更改成交日、類別、證券種│            │院檢察署95年度他│
│    │紙                │類、股數、單價、成交金額、手續費│            │字第1733號卷第9 │
│    │                  │、交易稅及應付金額等內容後再複印│            │頁              │
│    │                  │之方式變造完成                  │            │                │
└──┴─────────┴────────────────┴──────┴────────┘

司法院資訊處製作；財團法人民間司法改革基金會備份。
